臺灣高等法院高雄分院刑事判決　　　　93年度上訴字第1219號
上　訴　人　臺灣高雄地方法院檢察署檢察官
被　　　告　甲○○
選任辯護人　林石猛律師
　　　　　　陳韋利律師
　　　　　　鄭瑞崙律師
上列上訴人因被告違反貪污治罪條例案件，不服臺灣高雄地方法
院93年度訴字第1456號中華民國93年9 月24日第一審判決（起訴
案號：臺灣高雄地方法院檢察署93年度偵字第3 號），提起上訴
，本院判決如下：
     主  文
原判決撤銷。
甲○○意圖為自己不法之所有，以詐術使人將本人之物交付，處
拘役伍拾日，如易科罰金，以佰元折算壹日。緩刑貳年。
     事  實
一、甲○○係高雄市政府警察局前鎮分局（下稱前鎮分局）刑事
    組偵查員，自90年9 月25日起至同年12月4 日止，派任在高
    雄市立法委員候選人梁牧養身旁擔任隨扈人員，本應依照規
    定接受隸屬單位長官之指揮與監督，並遵守公務員請假規則
    及出國報備程序，竟趁單位長官無法隨時監督之際，未依規
    定向該分局提出休假申請及報備獲准之情形下，擅自與其兄
    王進通於同年9 月29日出境前往越南旅遊，迨至同年10月5
    日晚上9 點多始返抵台灣。其明知前鎮分局所核發之超勤加
    班費需核實報支，於同年10月底某日，在前鎮分局申報支領
    該月份之超勤加班費時，竟意圖為自己不法之所有，隱瞞上
    開出國未服勤務之事實，於超勤加班費核算表上填寫10月1
    日、2 日、3 日、5 日服勤時數各12小時，扣除該週應服時
    數共計虛報超勤加班24小時（其中10月1 日 (中秋節）虛報
    １２小時，其他３日各虛報４小時)每 小時新台幣（下同）
    197 元。而甲○○該10月份令超勤加班時數共108 小時，扣
    除虛報24小時，實際加班數為84小時，而申報87小時，溢報
    3 小時使前鎮分局填造超勤加班費印領清冊總表之出納人員
    、人事會計人員及主管單位，陷於錯誤，而誤信甲○○於上
    述時間有超勤加班之事實，乃如數核發，甲○○共計詐得超
    勤加班費452 元（17,000－197 ×84）。
二、案經法務部調查局高雄市調查處函送及台灣高雄地方法院檢
    察署檢察官自動檢舉偵查起訴。
     理  由
一、訊據被告甲○○矢口否認有前開詐欺犯行，辯稱：當時係伊
    當隨扈比較忙，人事部門又催伊申報，伊才會疏忽報錯，但
    伊並不是故意詐取超勤加班費。伊本得逐月請領超勤加班費
    17,000元之範圍內報支領款，無庸以如此詐騙手法取得系爭
    超勤加班費。伊報支請領超勤加班費之時間點雖有違誤，亦
    屬行政作業上之疏忽，並無不法詐欺之情事云云。
二、惟查被告確有於上述時地未實際服勤而虛報超勤加班費24小
    時，而被告90年10月份超勤加班時數共108 小時，扣除虛報
    24 小 時，實際加班時數為84小時，而虛報87小時，溢領超
    勤加班費452 元之事實，業據被告甲○○於偵查中、原審及
    本院供承不諱，而被告確有溢領上開超勤加班費之事實，又
    經前鎮分局人員即證人陳碩榆（刑事組長）、林再本（督察
    組長）、盧清美（會計主任）、盧麗雲（人事室人員）於偵
    查中分別結證無訛（92年他字第3312號卷第19頁、23頁、27
    頁背面、93年偵字第35頁背面）。並有高雄市政府警察局前
    鎮分局刑事組90年9 月、10月份超勤加班費核算表、90年9
    月、10月份超勤加班費印領清冊總表、91年第3 次考績委員
    會議紀錄及會議資料、高雄市政府警察局小港分局員警出入
    及領用無線電、槍彈登記簿、高雄市市庫收入繳款各一份在
    卷可參。而證人陳碩榆、林再本、盧清美、盧麗雲於偵查中
    所為之陳述，既依法具結，且無不可信之情況，自得為證據
    。而被告於90年11月1 日、2 日、3 日、5 日4 天申報之超
    勤加班費共24小時等情，業經前鎮分局函覆原審屬實，有前
    鎮分局93年7 月26日高市警前分人字第0930015316號函附於
    原審卷第21頁可稽，則被告有詐領超勤加班之事實，至為明
    確。
三、又查依卷附之被告自90年9 月份起至同年12月份止每月份所
    填載之加班費核算表（91年發查字第7095號卷第68頁至71頁
    ），再佐以卷附之高雄市政府警察局前鎮分局刑事組90年9
    月份起至同年12份止每週超勤加班費核算表所示（同上卷第
    107 頁至131 頁），可知被告每月超勤加班之時數若達87小
    時，即可請領最高限額17,000元之超勤加班費（87×每小時
    得請領之金額197 元＝17,139元），且經被告於本院審理時
    供明在卷（見本院94年元月13日審判筆錄）。然查申報超勤
    加班費，必須有服勤務之事實，始能申報。若因休假或其他
    原因實際上並未服勤務，即不能申領超勤加班費，此觀卷附
    之「警察機關外勤員超勤加班費核發要點」第8 項所規定「
    超勤加班費非固定津貼，須從嚴審核，核實發給，如有冒領
    或審查不實者，依法究辦並追究有關人員責任」等語自明。
    被告於90年9 月29日至同年10月5 日未經請假私自出國（其
    中10月4 日請休假），則被告於90年10月1 日、2 日、3 日
    、5 日4 天依規定自不得申報請領超勤加班費，至為明確。
    被告明知上述時日不得申報超勤加班費，竟虛報24小時，而
    依卷附被告之90年10月份超勤加班費核算表觀之，被告10月
    份超勤加班時數共108 小時，扣除虛報24小時，實際加班時
    數為84小時，被告申報87小時，溢領超勤加班費452 元，甚
    為明確。
四、再查被告係於90年10月底某日申報其10月份之超勤加班費等
    情，已據其於本院審理時供明在卷，被告申報10月份之超勤
    加班費之時間，距離其10月5 日返國之日，不過二十幾天，
    衡之常情，被告不可能忘記其於10月1 日至5 日出國之事實
    。況查員警每日服勤時數為8 小時，服勤時數12小時，每日
    得報領4 小時超勤加班費。依卷附之前鎮分局刑事組9 、10
    月份甲○○第1 週（10月1 日至6 日）超勤加班費核算表觀
    之，被告申報之服勤時數，除10月4 日休假外，其他各日均
    12小時，而10月1 日係中秋節，依「警察機關外勤員警超勤
    加班費核發要點」第4 項第4 款規定，因特殊狀況經核定放
    假之國定紀念日，按實際超勤時數核定，所以10月1 日得報
    12小時超勤加班費，而10月2 日、3 日、5 日、6 日各僅得
    報4 小時超勤加班費，故在正常情況下，被告於90年10月份
    第1 週得報支超勤時數為28小時，以上各情，業據證人盧麗
    雲於偵查中結證屬實。證人盧麗雲於偵查中所為之陳述，既
    依法具結，且無不可信之情況，自得為證據，然被告既於90
    年10月1 日至5 日出國至越南，並未在國內服勤務，依前開
    說明，被告自不得於10月1 日、2 日、3 日、5 日，報支超
    勤加班費，竟虛報24小時超勤加班費，即難辭其罪。況查10
    月1 日是中秋節，係屬重大節日，被告既在越南過中秋節，
    又屬難忘之經驗，豈可能於申報90年10月份之超勤加班費之
    際，無端加以忘記。綜上所述，被告所辯上情，無非卸責之
    詞，不足採信。本件事證明確，被告之犯行，堪以認定。
五、核被告所為係犯刑法第339 條第1 項之詐欺取財罪。公訴人
    認被告係依據法令從事公務之人員，其詐領超勤加班費之行
    為，應成立貪污治罪條例第5 條第1 項第2 款之職罪嫌云
    云。惟按貪污治罪條例第5 條第1 項第2 款之貪污罪，係以
    行為人利用職務上之機會，詐取財物成立要件，而所謂利用
    職務上之機會，必也因法律或命令賦予行為人一定之職務，
    行為人竟利用此項職務上之機會予以詐財，始足當之，若其
    用以詐財之行為，與其法令上之職務無關者，行為人雖具有
    公務員身分或被害人是公務機關，仍難謂有利用其職務上之
    機會詐取財物之可言。本件被告明知其於上述期間出國，並
    未在崗位上服勤，竟向前鎮分局詐領超勤加班費，其詐欺手
    段，是單純以其偵查員身分，對前鎮分局發給超勤加班費承
    辦人員施用詐術，並非利用其在前鎮分局擔任偵查員職務之
    機會，向偵查對象詐取財物（例如向涉及刑案者或其家屬詐
    取財物），自與其職務無關，依上開說明，不能以貪污治罪
    條例罪論處，僅能科以刑法之詐欺罪責。公訴人起訴法條，
    尚有未洽，惟起訴之基本事實同一，本院自得變更公訴人之
    起訴法條，予以審判。
六、原審未予詳查，遽為被告無罪之諭知，尚有未當，公訴人上
    訴意旨，指摘原判決不當，為有理由，自應由本院將原判決
    撤銷改判。審酌被告尚無犯罪前科，有台灣高等法院被告全
    國前案紀錄表在卷可考。茲因一時失慮，觸犯刑章，犯後坦
    承大部分犯行，且所犯情節非重，犯罪所得無多等一切情狀
    ，量處如主文第2 項所示之刑，並諭知如易科罰金，以300
    元折算1日。
七、查被告前未曾受有期徒刑以上刑之宣告，有臺灣高等法院被
    告全國前案紀錄表在卷可稽。茲因一時失慮，致罹刑章所犯
    情節非重。而被告因本案業經前鎮分局懲處記過1 次，並於
    91年6 月26日繳回詐領之超勤加班費，有前鎮分局91年4 月
    19日高市警前分人字第06821 號令及高雄市市庫收入繳款書
    等影本各1 份附於偵查卷可稽（見91年度發查字第7095號卷
    第28、29頁）。經此偵審程序及科刑教訓，當知所警惕，應
    無再犯之虞。茲姑念初犯，所犯情節非重，本院因認被告所
    受刑之宣告，以暫不執行為適當，併宣告緩刑2 年，以啟自
    新。
據上論斷，應依刑事訴訟法第369 條第1 項前段、第364 條、第
299 條第1 項前段，第300 條、第339 條第1 項、第41條第1 項
、第74條第1 款，罰金罰鍰提高標準條例第1 條前段、第2 條，
判決如主文。
本案經檢察官彭南雄到庭執行職務。
中　　華　　民　　國　　94　　年　　1 　　月　　27　　日
                  刑事第三庭    審判長法　官  周賢銳
                                      法　官  黃建榮
                                      法　官  謝宏宗
以上正本證明與原本無異。
檢察官如不服本判決應於收受本判決後10日內向本院提出上訴書
狀，其未述上訴理由者，並得於提起上訴後10日內向本院補提
理由書狀（均須按他造當事人之人數附繕本) 。
被告不得上訴。
中　　華　　民　　國　　94　　年　　1 　　月　　28　　日
                    　　　            書記官  賴梅琴
附錄本判決論罪科刑法條：
中華民國刑法第339條第1項
(普通詐欺罪)
意圖為自己或第3 人不法之所有，以詐術使人將本人或第3 人之
物交付者，處5 年以下有期徒刑、拘役或科或併科100 元以下罰
金。
                                                   A
